臺灣高等法院民事判決  
108年度重上字第1033號
上  訴  人  江貞賢  

            江貞德  
            王明輝  

            王明得  
            李文瑲  
            李長鴻  
            劉金城  

            劉德山  
            劉德村  
            劉秀連  
            劉秀美  
            劉朝金  

            劉秀卿  
            劉朝明  

            劉朝智  

共      同            
訴訟代理人  景玉鳳律師            
複 代理 人  林曉筠律師
追 加被 告  江季家  

            江沼鋨  
            王素真  
            王素芳  
            李張猜  

            李銘鍵  
            李玟瑜  

被 上訴 人  林明芳  

            林美玲  
            林美惠  

共      同
訴訟代理人  李德正律師
複 代理 人  廖乃慶律師
上列當事人間請求拆屋還地等事件，上訴人對於中華民國108年8
月30日臺灣新北地方法院106年度訴字第1666號第一審判決提起
上訴，被上訴人並為訴之追加，本院於110年1月20日言詞辯論終
結，判決如下：
    主  文
一、上訴駁回。　　
二、追加被告江季家、江沼鋨應與上訴人江貞賢、江貞德共同將
    坐落新北市○○區○○段000○0地號土地上，如附圖編號704之4⑵
    所示、面積36.17平方公尺之地上物拆除，並將占用土地返
    還予被上訴人林明芳及林美玲。
三、追加被告王素真、王素芳應與上訴人王明輝、王明得共同將
    坐落新北市○○區○○段000○0地號土地，如附圖編號704之4⑸所
    示、面積66.23平方公尺之地上物拆除，並將占用土地返還
    予被上訴人林明芳及林美玲。
四、追加被告李張猜、李銘鍵、李玟瑜應與上訴人李長鴻共同將
    坐落新北市○○區○○段000○0地號土地上，如附圖編號704之4⑼
    所示、面積21.91平方公尺之地上物拆除，並將占用土地返
    還予被上訴人林明芳及林美玲。
五、第二審（含追加之訴）訴訟費用，關於上訴人江貞賢、江貞
    德上訴部分，由江貞賢、江貞德與追加被告江季家、江沼鋨
    負擔；關於上訴人王明輝、王明得上訴部分，由王明輝、王
    明得與追加被告王素真、王素芳負擔；關於上訴人李長鴻上
    訴部分，由李長鴻與追加被告李張猜、李銘鍵、李玟瑜負擔
    ；其餘部分由其餘上訴人各自負擔。
    事實及理由
壹、程序方面：
一、按於第二審為訴之變更或追加，非經他造同意，不得為之，
    但請求之基礎事實同一者、訴訟標的對於數人必須合一確定
    時，追加其原非當事人之人為當事人者，不在此限，民事訴
    訟法第446條第1項但書、第255條第1項第2款、第5款定有明
    文。又按公同共有物之訴訟，為其訴訟標的之公同共有法律
    關係，對於共同訴訟之各公同共有人必須合一確定，追加原
    非當事人之公同共有人為當事人，合於（修正前）民事訴訟
    法第256條第4款情形，依同法（修正前）第443條第1項但書
    規定，當事人在第二審可任意為之，毋須經他造之同意（最
    高法院40年度台上字第12號判例要旨參照）。而建物之拆除
    為處分行為，僅所有權人或有事實上處分權之人，方有拆除
    之權限。經查，被上訴人林明芳、林美玲為坐落新北市○○區
    ○○段00000地號土地（下稱704-4地號土地）共有人，於原審
    依民法第767條第1項、第821條規定，請求：上訴人江貞賢
    、江貞德將704-4地號土地上如附圖編號（以下引用逕以編
    號代之）704-4⑵地上物拆除、上訴人王明輝、王明德將704-
    4⑸之地上物拆除、上訴人李長鴻將704-4⑼地上物拆除，返還
    所占用土地。然依上訴人於原審所述，本件門牌號碼新北市
    ○○區○○路0段00巷000弄00號、71號、75號及同巷000弄14號
    、12號建物（下各以門號房屋分稱，合稱系爭房屋），均為
    上訴人之被繼承人所興建之未辦保存登記建物，此為兩造所
    不爭執（本院卷一第277頁），其中75號北側房屋由李文瑲
    分割繼承，有遺產分割協議書在卷可查（本院卷二第114頁
    ），其餘上訴人與其他繼承人就所繼承之建物並無分割協議
    ，自應為全體繼承人公同共有，詳如下列附表所示：（下稱
    附表）   
編號 門牌號碼 因繼承取得之所有權人 共有如附圖所示之地上物（合稱系爭地上物）   1 61號房屋 江貞賢、江貞德 及追加被告江季家、江沼鋨(繼承自江水吉，下合稱江貞賢等4人） 704-4⑵（面積36.17平方公尺）   2 71號房屋 王明輝、王明德 及追加被告王素真、王素芳(繼承自王萬喜，下合稱王明輝等4人） 704-4⑸（面積66.23平方公尺）   3 75號北側房屋 李文瑲（分割繼承，繼承自李火旺) 704-4⑻（面積67.42平方公尺）   4 75號南側房屋 李長鴻及追加被告李張猜、李銘鍵、李玟瑜(繼承自李正雄，下合稱李長鴻等4人） 704-4⑼（面積21.91平方公尺）   5 14號房屋 上訴人劉金城、劉德村、劉德山、劉秀連、劉秀美（繼承自劉萬泉，下合稱劉金城等5人）  940-5⑴（面積30.54平方公尺）、 941-1⑷（面積41.65平方公尺）   6 12號房屋 上訴人劉朝智、劉朝明、劉朝金、劉秀卿 (繼承自劉萬火，下合稱劉朝智等4人） 940-5⑵（面積30.56平方公尺）、 940-5⑶（面積34.86平方公尺） 
    此為兩造所不爭執（本院卷二第188至190頁），並有江水吉
    、王萬喜、李正雄之繼承系統表、繼承人戶籍謄本在卷為憑
    （原審卷一第579、581至587、539、541至549、481、491至
    499頁），故林明芳、林美玲於本院就704-4⑵地上物部分，
    追加江水吉之繼承人江季家、江沼鋨為被告；就704-4⑸地上
    物部分，追加王萬喜之繼承人王素真、王素芳為被告；就70
    4-4⑼地上物部分，追加李正雄之繼承人李張猜、李銘鍵、李
    紋瑜為被告，請求拆屋還地，並聲明如主文第2、3、4項所
    示（本院卷二第186至187頁），自屬有據。上訴人雖不同意
    被上訴人於二審為訴之追加，然因追加被告分別與上開上訴
    人繼承上開地上物而為公同共有關係，訴訟標的必須合一確
    定，依首開規定及判例要旨，被上訴人於本院所為追加被告
    應予准許。
二、再按言詞辯論期日，當事人之一造不到場者，倘無民事訴訟
    法第386條規定之不得一造辯論判決之事由，得依到場當事
    人之聲請，由其一造辯論而為判決，民事訴訟法第385 條第
    1項前段定有明文。本件追加被告均經合法通知未於言詞辯
    論期日到場，核無民事訴訟法第386條所列各款情形，爰依
    被上訴人之聲請，由其一造辯論而為判決。
貳、實體方面：
一、被上訴人主張：林明芳、林美玲為704-4地號土地之共有人
    ，應有部分各為110分之29、110分之81；林明芳、林美惠分
    別為坐落新北市○○區○○段00000○00000地號土地（下以地號
    分稱，上開土地合稱系爭土地）之所有權人。上訴人與追加
    被告就其繼承而共有之系爭地上物，均無合法權源而無權占
    有系爭土地。爰依民法第767條第1項前、中段規定，請求上
    訴人及追加被告拆除系爭地上物，返還占用之土地。求為命
    ：㈠江貞賢等4人應將上704-4⑵地上物拆除、王明輝等4人應
    將704-4⑸地上物拆除、李文瑲應將704-4⑻地上物拆除、李長
    鴻等4人應將704-4⑼地上物拆除，並將占用之704-4地號土地
    返還予林明芳及林美玲。㈡劉金城等5人應將940-5地號土地
    上940-5⑴地上物，及941-1地號土地上941-1⑷地上物拆除，
    並將占用土地返還予林明芳及林美惠。㈢劉朝智等4人應將94
    0-5地號土地上940-5⑵、940-5⑶地上物拆除，並將占用土地
    返還予林明芳。（未繫屬本院者，不予贅述）
二、上訴人均以：伊之被繼承人係向系爭土地之原所有權人承租
    土地而興建系爭房屋，原繳納地租，後改以繳納田賦代替繳
    租之方式承租，嗣因政府停徵田賦或因地主之繼承人不清楚
    收租事宜而未再收租。然系爭房屋佔地頗廣、目標顯著，而
    從系爭房屋之水電申裝紀錄及64年10月1日門牌整編紀錄可
    知，系爭房屋持續有人居住，且在系爭土地上存在超過40餘
    年，歷史已久，足見係經原土地所有權人之同意而租地建物
    ，系爭地上物占用系爭土地自有合法權源。況系爭房屋多為
    比鄰而居且相接連，部分房屋拆除勢必影響前段房屋，致使
    上訴人失去原可居住之房屋，又需負擔高額拆遷費用，被上
    訴人請求拆屋還地實屬權利濫用等語，資為抗辯。
三、追加被告均經合法通知未到庭，亦未提出書狀作何聲明或陳
    述。　　
四、原審為上訴人敗訴之判決，上訴人不服，提起上訴，上訴聲
    明為：㈠原判決不利於上訴人部分廢棄。㈡上開廢棄部分，被
    上訴人在第一審之訴駁回。被上訴人答辯聲明：上訴駁回。
    被上訴人追加聲明：如主文第2至4項所示。上訴人答辯聲明
    ：追加之訴駁回。
五、兩造不爭執事項（本院卷二第188至190頁）：
  ㈠704之4地號土地為林明芳、林美玲共有，應有部分各為110分
    之29、110分之81；940之5地號土地為林明芳所有；941之1
    地號土地為林美惠所有，並有系爭土地登記謄本在卷可查（
    本院卷一第103至105、119至121、215至217頁）
  ㈡江貞賢等4人共有704-4⑵地上物、王明輝等4人共有704-4⑸地
    上物、李文瑲分割繼承704-4⑻地上物、李長鴻等4人共有704
    -4⑼地上物、劉金城等5人共有940-5⑴、941-1⑷地上物，及劉
    朝智等4人共有940-5⑵、940-5⑶地上物（詳如附表所示），
    占用土地如附圖所示，且系爭房屋均未辦理保存登記等情，
    並有新北市板橋地政事務所檢送之106年板土複字第1381號
    土地複丈成果圖及如附圖所示之放大參考圖可參（本院卷一
    第459至462頁）。
六、本件被上訴人主張上訴人及追加被告未經其同意，無權占用
    系爭土地，依民法第767條第1項前、中段規定，請求拆除系
    爭地上物返還占用之土地予被上訴人，為上訴人所否認，並
    以前詞置辯。茲就兩造之爭點及本院之判斷，分述如下： 
　㈠按所有人對於無權占有或侵奪其所有物者，得請求返還之；對於妨害其所有權者，得請求除去之，民法第767條第1項前段、中段定有明文。復按以無權占有為原因，請求返還土地者，占有人對土地所有權存在之事實無爭執，而僅以非無權占有為抗辯者，土地所有權人對其土地被無權占有之事實無舉證責任，占有人自應就其取得占有係有正當權源之事實證明之（最高法院85年度台上字第1120號判決要旨參照）。本件被上訴人分別為系爭土地之所有權人，而上訴人及追加被告分別以繼承取得之系爭地上物占有系爭土地，詳如附表所示，此為兩造所不爭執（不爭執事項㈠、㈡），依前開說明，自應由上訴人及追加被告就其等合法占用土地權源負舉證責任。 
　㈡上訴人主張其被繼承人係向系爭土地之原所有權人承租土地
    興建系爭房屋，原繳納地租，後改以繳納田賦代替繳租之方
    式承租，嗣因政府停徵田賦或因地主之繼承人不清楚收租事
    宜而未再收租云云，為被上訴人所否認，然上訴人或追加被
    告就租賃契約如何成立、租金金額或租賃期限等等均未提出
    任何證據為憑，且自承多年來並未繳納過租金。而訴外人李
    國豪雖到庭供稱75號房屋基地原是祖父李王財向地主租地建
    屋，後由父親李火旺及伯父李正雄重建房屋分為南北兩棟等
    語（本院卷二第16頁），然就租地關係部分亦乏相關證據可
    佐，自無從認定有何租地建屋之法律關係存在。則上訴人主
    張就系爭地上物占用系爭土地之權源係基於租賃關係，非無
    權占有云云，並不可採。　
　㈢上訴人又以：14號、12號房屋分別於46年6月、52年8月間申
    裝電表，均於68年1月19日啟用水表；61號房屋於65年1月申
    裝電表；71號房屋於46年6月申裝電表、67年6月22日及83年
    12月間申請供水；75號房屋於70年1月申裝電表、67年10月1
    9日申請用水。系爭房屋之門牌均係於64年10月1日經門牌整
    編而來，足證系爭房屋建成後持續有人居住，代代相傳，存
    在歷時已久，其中多間房屋以共同壁建成，佔地頗廣，目標
    顯著，土地所有權人必然知悉系爭房屋存在而同意使用系爭
    土地云云，並引用台灣電力股份有限公司台北南區營業處（
    下稱台電公司）109年5月12日函、109年8月6日函文、台灣
    自來水股份有限公司第十二區管理處板橋服務所109年6月2
    日函、109年8月11日函，及新北○○○○○○○○109年11月3日函文
    為據（本院卷一第291、325、463、465頁、卷二第118頁）
    。然查，依建築法第73條規定，建築物申請接電係憑建築主
    管機關核發之使用執照或地方政府核發之准接電證明文件辦
    理，與土地所有權無涉，建築物申請用電無須房屋坐落之土
    地所有權人同意等情，有上開台電公司109年8月6日函、109
    年5月12日函文在卷為據（本院卷一第463、291至293頁），
    故從系爭房屋申裝電表之紀錄無從推認已得土地所有權人之
    同意。而依上開申請水、電時間或門牌整編紀錄，固然可知
    系爭房屋坐落於系爭土地上已有數十年之久，然單純之沈默
    ，與默許同意之意思表示不同，對無權占有人之使用未加異
    議，僅單純沈默而未為制止者，不生任何法律效果，亦非默
    許同意繼續使用，自亦難僅憑土地所有權人有長期容忍未行
    使權利之情形，即推認業已取得原土地所有權人之同意。上
    訴人據此主張系爭房屋坐落系爭土地業已取得原土地所有權
    人之同意云云，實難憑採。上訴人或追加被告並未舉證系爭
    地上物占用系爭土地有合法權源，參照首開說明，被上訴人
    依民法第767條第1項前、中段規定，訴請上訴人及追加被告
    將系爭地上物拆除後返還所占用之土地，自屬有據，應予准
    許。
　㈣末按民法第148條係規定行使權利，不得以損害他人為主要目
    的，若當事人行使權利，雖足使他人喪失利益，而茍非以損
    害他人為主要目的，即不在該條所定範圍之內（最高法院45
    年台上字第105號判例要旨參照）。查系爭地上物長期占用
    系爭土地，並無合法權源，已如前述，且各地上物占用面積
    多達數十平方公尺（詳如附表所示），影響土地所有權人之
    用益權能甚鉅。而被上訴人係於104年5月27日、21日，以調
    處共有物分割為原因，而登記為系爭土地之所有權人，有系
    爭土地登記謄本在卷可查（本院卷一第103至105、119至121
    、215至217頁），則被上訴人於106年3月30日提起本件訴訟
    （原審卷第13頁），訴請上訴人及追加被告拆除系爭地上物
    返還占用土地，乃正當權利之行使，顯非專以損害他人為主
    要目的。至於上訴人及追加被告拆除系爭地上物是否會影響
    部分居住之房屋或其他相鄰建物，上訴人就此部分並未提出
    證據供參，已難遽採，縱或有影響之虞及需負擔拆遷費用，
    亦屬日後執行之問題，無從據此即認被上訴人有何權利濫用
    之情事，上訴人主張被上訴人請求拆屋還地屬權利濫用云云
    ，亦無可取。
七、綜上所述，被上訴人依民法第767條第1項前、中段規定，請
    求㈠江貞賢等4人將704-4⑵地上物拆除、王明輝等4人將704-4
    ⑸地上物拆除、李文瑲將704-4⑻地上物拆除、李長鴻等4人將
    704-4⑼地上物拆除，並將占用之704-4地號土地返還予林明
    芳及林美玲。㈡劉金城等5人將940-5地號土地上940-5⑴地上
    物，及941-1地號土地上941-1⑷地上物拆除，並將占用土地
    返還予林明芳及林美惠。㈢劉朝智等4人將940-5地號土地上9
    40-5⑵、940-5⑶地上物拆除，並將占用土地返還予林明芳部
    分，均為有理由，應予准許。原審就此部分為上訴人敗訴之
    判決，尚無不合。上訴意旨指摘原判決不當，求予廢棄改判
    ，為無理由，應予駁回。被上訴人追加之訴為有理由，應予
    准許，爰判決如主文第2至4項所示。
八、本件事證已臻明確，兩造其餘主張、陳述及所提之證據，經
    審酌均於判決結果不生影響，爰不一一論述，附此敘明。
九、據上論結，上訴人之上訴為無理由，被上訴人追加之訴為有
    理由，依民事訴訟法第449條第1項、第78條、第85條第1項
    ，第463條、第385條第1項前段，判決如主文。
中　　華　　民　　國　　110 　年　　2 　　月　　5 　　日
                  民事第二庭
                        審判長法  官   陳容正
                              法  官   李昆曄
                              法  官   紀文惠
正本係照原本作成。
如不服本判決，應於收受送達後20日內向本院提出上訴書狀，其
未表明上訴理由者，應於提出上訴後20日內向本院補提理由書狀
（均須按他造當事人之人數附繕本）上訴時應提出委任律師或具
有律師資格之人之委任狀；委任有律師資格者，另應附具律師資
格證書及釋明委任人與受任人有民事訴訟法第466 條之1第1項但
書或第2項所定關係之釋明文書影本。如委任律師提起上訴者，
應一併繳納上訴審裁判費。
中　　華　　民　　國　　110 　年　　2 　　月　　5 　　日
　　　　　　　　　　　　　
　　　　　　　　　　　　　　　書記官   李昱蓁